臺灣屏東地方法院刑事判決　　　　　　　　　　　　　九十一年度訴字第五七二號
　　公　訴　人　臺灣屏東地方法院檢察署檢察官
　　被　　　告　甲○○
　　選任辯護人　葉銘進
右列被告因偽造文書等案件，經檢察官聲請簡易判決處刑（聲請案號：九十一年度偵
字第三四二九號），經本院潮州庭認不宜以簡易判決處刑，移由本院刑事庭改依通常
程序審理，本院判決如左：
     主  文
甲○○行使偽造公文書，足以生損害於公眾及他人，處有期徒刑壹年貳月，緩刑肆年
。「弘勝吉號」（漁船統一編號：ＣＴ0－000000號）之報關簿上，偽造之「
出東港近海  東港安檢所」、「航期  天  信號  天」及「東港安檢所」印文各壹枚
，偽造之「丁○○」、「戊○○」署押各壹枚，偽造之「出東港近海  東港安檢所」
印章、「航期  天  信號  天」印章、「東港安檢所」印章、滾輪式日期時間戳章各
壹枚，均沒收之。
     事  實
一、甲○○係弘勝吉號（漁船統一編號為ＣＴ0－000000號）漁船之船主，在
  我國經濟海域，從事捕魚作業，明知漁船如欲至附近海域捕漁時，依規定於出、
    進港口時，均應持自備報關簿（即機漁船（含船員）進出港檢查表）向行政院海
    巡署南部地區巡防局第六岸巡總隊第六一岸巡大隊第六一三中隊之東港安檢所申
    報，經該安檢所人員檢查許可後，方得出、進港，累積出港時數達七十二小時以
    上，始得據以申購漁民用柴油，以取得政府補貼漁船用柴油每公升新台幣（下同
    ）約一點六二二元之利益，而東港安檢站之檢查人員如准許其申報時，即在其所
    提出之報關簿上核蓋出、進港時間章、「出東港近海  東港安檢所」、「航期天
      信號  天」及「東港安檢所」印文，並製作檢查人員署押外，且會在東港安檢
    站內存之報關簿（俗內關簿）即安檢站進出港登記簿上登載出港之漁船編號、日
    期、船名、總噸數、人數、核定天數、船員姓名及檢查人員簽證，與進港日期、
    人數、漁獲量、檢查人員簽證及備考等處填載及署押，以達確實管核漁船出、進
    入情形之目的。詎甲○○竟為貪圖低價購買漁船用柴油之利益，於實際上並未出
    港之情形下，基於行使偽造公文書及意圖為自己不法所有之犯意，於民國九十一
    年四月十五日，在屏東縣潮州鎮市邊，利用不知情之刻印人員，偽刻「
    出東港近海  東港安檢所」、「航期  天  信號  天」及「東港安檢所」印文各
    一枚（均未經扣案），未經前述之出、進港報關手續，即於同年月二十日上午某
    時，在屏東縣東港鎮鎮○里鎮○路七之十七號住處，擅自接續在自備之報關簿上
    ，蓋用上開偽造印章之印文及安檢人員「丁○○」及「戊○○」之署押各一枚，
    偽造成公務員職務上所製作有關該漁船於九十一年四月十日上午六時三十分許出
    東港漁、同年月二十日十六時三十分許入東港漁港之進出港紀錄，均足生損害於
    海巡署對漁船管理之正確性及丁○○、戊○○之權益。甲○○偽造完成後隨即於
    同日持上開報關簿向東港鎮滿豐加油站購買二萬一千二百公升之漁船用柴油，使
    不知情之配油站人員因此陷於錯誤，誤認甲○○確實符合低價購油之要件，而同
    意以政府補助價每公升一點六二二元之售價，出售漁民用柴油予甲○○，使甲○○共計取得三萬四千三百八十六點四元之不法利益。嗣於九十一年四月二十二日
    十三時十分許，甲○○駕駛上開漁船至前述安檢站報關出港時，為安檢人員當場
    查獲，並扣得前揭之報關簿及配油手冊（均發還甲○○保管）。
二、案經行政院海岸巡防署第六一三岸巡大隊報告臺灣屏東地方法院檢察署檢察官聲
    請簡易判決處刑，本院屏東簡易庭認為不宜適用簡易程序，移由本院刑事庭改依
    通常程序審理。
     理  由
一、訊據被告甲○○對於上開事實坦承不諱，核與證人乙○○○、丁○○、戊○○及
    丙○○分別於警訊及本院審理時結證之情節相符，並有行政院海巡署南部地區巡
    防局第六岸巡總隊第六一岸巡大隊第六一三中隊東港安檢站之機漁船（含航員）
    進出港檢查表（即被告所持有報關簿）、安檢站進出港登記簿（即東港安檢所所
    保管俗稱內關簿）、臺灣省政府漁業執照、贓證物保管切結及疑嫌貨品扣押單各
    一份附卷可稽。再者依規定漁船必須累計七十二小時之出港時數，始得以優惠價
    格購油，以取得政府補助之利益，若未累積七十二小時，即不得以優惠價格購油
    、及依被告所有右揭漁船總噸數係屬乙種漁船；而政府於九十一年四月十日起至
    同年六月一日以前，乙種漁船用油補貼金額按中油牌價百分之二十八計算，九十
    一年四月十日起至同年六月一日前中油每公秉為牌價乙種漁船用油為五○六九元
    ，漁業署補貼漁民每公秉一六二二元，被告九十一年四月二十日，至東港鎮滿豐
    加油站購買二萬一千二百公升之漁船用柴油等情，經證人丙○○到證述屬實，復
    有被告所有上述漁船之臺灣地區漁船油配油手冊及漁業署漁船用油油價歷年彙整
    表在卷可參。是以，被告詐得三萬四千三百八十六點四元一節，亦應堪認定。雖
    被告之選任辯護人辯稱：被告偽造之「進出港檢查表」仍係附存於被告所自存之
    報關簿即「外關簿」內，並非在東港安檢所所存之報關簿即「內關簿」內，則被
    告在所自存之報關簿即「外關簿」內之「進出港檢查表」，偽填不實進出港時間
    、進出之海域、船員人數及檢查人員簽章，不影響東港安檢所所自存「內關簿」
    內登載事項之正確性，不成立刑法第二百十一條之偽造公文書罪云云。惟按稱公
    務員者，謂依法令從事公務之人員。稱公文書者，謂公務員職務上制作之文書。
    刑法第十條第二項及第三項分別定有明文。經查：本件安檢人員丁○○及戊○○
    係分屬行政院海岸巡防署第六一大隊六一三中隊東港安檢所及鹽埔安檢所之一兵
    ，均係依法執行漁船進出港安全檢查勤務之公務員（有警訊筆錄可稽），而渠等
    對漁船執行安全檢查，並在被告所持有報關簿上記載出港時間、進出之海域、船
    員人數及署押等項目，係屬公務員職務依法制作之公文書無訛。被告偽造上開內
    容應係偽造公文書，不因「外關簿」係何人保管及東港安檢所所保管「內關簿」
    是否遭偽造而有異，此與地政機關所交付所有人保管之土地所有權狀，所有人若
    有更改或偽造記載內容，仍構成變造或偽造公文書罪之理相同。是辯護人之上開
    辯解，尚無可採。本件事證已明，被告犯行堪以認定。
二、查被告偽刻「出東港近海  東港安檢所」、「航期  天  信號  天」及「東港安
    檢所」等印文蓋用在前開「機漁船（含船員）進出港檢查表」內之欄位，並偽簽
    各海巡署安檢人員之署押，用以表示上開漁船曾經許可出港作業及進港檢查合格
    放行，是上述「機漁船（含船員）進出港檢查表」等文書，於形式上觀察，即足
    以知悉係表示前述海巡署安檢之公務員對於其職務上所掌之漁船進出港口事項，
    已為檢查而制作之文書，此等文書自屬刑法第二百十一條所稱之公文書，被告竟
    以上開手法偽造上述公文書，並持「機漁船（含船員）進出港檢查表」公文書，
    向東港滿豐加油站行使，而以補助價格詐購漁船用柴油，是核被告所為，係犯刑
    法第二百十六條、第二百十一條之行使偽造公文書罪及刑法第三百三十九條第二
    項之詐欺得利罪。公訴人雖認不構成詐欺得利罪，而未予起訴，然本院認與前揭
    論科刑之部分有牽連之關係，為起訴效力所及，基於審判不可分原則，應併予審
    理。被告先後偽造「丁○○」、「戊○○」之署押各一枚、「出東港近海  東港
    安檢所」、「東港安檢所」及「航期  天  信號  天」等印章蓋用在前開報關簿
    上，係基於同一偽造公文書犯意下之接續行為，只論以一罪，公訴人誤以為連續
    犯，似有未洽，併此敘明。又被告前揭偽造安檢人員之署押及蓋用右開偽造印章
    之印文為報關簿上，均為偽造公文書行為之一部行為，又偽造公文書之低度行為
    為其後行使偽造公文書之高度行為所吸收，均不另論罪。又被告利用不知情之某
    刻印人員偽造上揭印章部分，係屬間接正犯。又刑法上所謂之「公印」，係指公
    務機關與機關長官資格及其職務之印信而言，即俗稱大印與小官章，若僅為證明
    之用，自非屬公印（最高法院七十一年度台上字第一八三一號判例、六十九年度
    台上字第六九三判例參照）。查被告所偽造之「出東港近海  東港安檢所」、「
    航期  天  信號  天」及「東港安檢所」印文各一枚，係用以證明漁船出入漁港
    業經依法檢查，並非表示公務機關或機關長官資格及其職稱，自非刑法第二百十
    八條第一項之「公印」，應屬刑法第二百十七條第一項所規定之「印章」。被告
    偽造上開公文書，並在上述公文書中偽造安檢人員「丁○○」及「戊○○」之署
    押及以偽造之「出東港近海  東港安檢所」、「航期  天  信號  天」及「東港
    安檢所」等印章並加蓋印文於上，應成立刑法第二百十一條及同法第二百十七條
    第一項之罪，其二罪間有方法結果之牽連關係，並依同法第五十五條之規定，從
    一重之偽造公文書罪處斷（釋字第八二號、院解字第三０二０號意旨參考）。又
    被告所犯行使偽造公文書罪及詐欺得利罪間，具方法結果之牽連關係，為牽連犯
    ，應依刑法第五十五條之規定，應從較重之行使偽造公文書罪處斷。爰審酌被告
    素行、犯罪動機、目的、手段、詐欺所得之利益、智識程度，及犯罪後態度（已
    償還詐欺所得三萬四千三百八十六元予行政院農業委員會漁業署所受損害，有該
    署九十一年十二月十三日收款收據附卷可稽）等一切情狀，量處如主文所示之刑
    。又被告前未曾受有期徒刑以上刑之宣告，有卷附臺灣高等法院被告全國前案紀
    錄表可稽，且事後已坦承犯行，深具悔意，經此刑之宣告後，應知警惕而無再犯
    之虞，本院認其宣告刑以暫不執行為當，併予以宣告緩刑四年，以啟自新。扣案
    之弘勝吉號（漁船統一編號為ＣＴ0－000000號）之報關簿上，偽造之「
    出東港近海  東港安檢所」、「航期  天  信號  天」及「東港安檢所」印文各
    一枚、「丁○○」及「戊○○」之署押各一枚及偽造之「出東港近海  東港安檢
    所」、「航期  天  信號  天」及「東港安檢所」之印章各一枚（印章雖未扣案
    雖未扣案，但無證據足認已經滅失），均應依刑法第二百十九條之規定宣告沒收
    。至於被告所有之「滾輪式日期時間戳章」一枚，雖僅係單純數字戳章，與人格
    同一性無關，非屬印章，但為被告所有供犯罪所用之物，雖未扣案，但無證據證
    明已滅失，應依刑法第三十八條第一項第二款之規定，併予宣告沒收。
據上論結，應依刑事訴訟法第四百五十二條、第二百九十九條第一項前段，第二百十
六條、第二百十一條、第三百三十九條第二項、第一項、第五十五條、第七十四條第
一款、第二百十九條、第三十八條第一項第二款，罰金罰鍰提高標準條例第一條前段
，判決如主文。
中      華      民      國    九十一    年     十二     月     三十     日
                             臺灣屏東地方法院刑事第五庭
                                    法  官   楊萬益
右正本證明與原本無異。
如不服本判決應於收受本判決送達後十日內向本院提出上訴書狀，其未敘述上訴理由
者，並得於提起上訴後十日內向本院補提理由書狀（均須按他造當事人之人數附繕本
 ）「切勿逕送上級法院」
                                    書記官   呂坤宗
中    華    民    國     九十二      年      一      月       三      日
附錄本判決論罪科刑法條：
中華民國刑法第二百十一條
 (偽造變造公文書罪)
偽造、變造公文書，足以生損害於公眾或他人者，處一年以上七年以下有
期徒刑。
中華民國刑法第二百十六條
 (行使偽造變造或登載不實之文書罪)
行使第二百十條至第二百十五條之文書者，依偽造、變造文書或登載不實
事項或使登載不實事項之規定處斷。
中華民國刑法第三百三十九條
 (普通詐欺罪)
意圖為自己或第三人不法之所有，以詐術使人將本人或第三人之物交付者
，處五年以下有期徒刑、拘役或科或併科一千元以下罰金。
以前項方法得財產上不法之利益或使第三人得之者，亦同。
前二項之未遂犯罰之。
